【裁判字號】    98,訴,580
【裁判日期】    980604
【裁判案由】    損害賠償
【裁判全文】
臺灣板橋地方法院民事判決               98年度訴字第580號
原      告  甲○○
訴訟代理人  張建鳴律師
被      告  丙○○
被      告  乙○○
                        樓
上列當事人間請求損害賠償事件，經本院於民國98年5 月14日言
詞辯論終結，判決如下：
    主  文
被告丙○○應給付原告新臺幣參拾肆萬參仟貳佰元，及自民國九
十八年四月二十一日起至清償日止，按年息百分之五計算之利息
。
原告其餘之訴駁回。
訴訟費用由被告丙○○負擔十分之六，餘由原告負擔。
本判決第一項得假執行；倘被告丙○○以新臺幣參拾肆萬參仟貳
佰元為原告預供擔保，得免為假執行。
原告其餘假執行之聲請駁回。
    事實及理由
一、程序方面：
    本件被告丙○○未於言詞辯論期日到場，核無民事訴訟法第
    386 條各款所列情形，爰依原告聲請，由其一造辯論而為判
    決。
二、原告主張：被告丙○○前於民國98年1 月5 日授權訴外人虞
    迺流與訴外人得譽不動產仲介經紀有限公司（下稱得譽公司
    ）簽訂委託銷售契約（下稱銷售契約），委託得譽公司銷售
    門牌號碼台北縣永和市○○路22巷9 弄9 號15樓之房屋及坐
    落基地（下稱系爭不動產）。依銷售契約第2 條第1 項約明
    「委託銷售總價為新臺幣（下同）1,158 萬元」，第3 條約
    明「委託銷售期間自簽立本約起至98年1 月31日止」。得譽
    公司於接受被告丙○○之委託後，即為其積極尋找買主，於
    98年1 月6 日覓得被告乙○○願意購買系爭不動產，旋邀得
    被告2 人前來磋商價金（被告乙○○親自到場；被告丙○○
    則委由訴外人虞迺流前來辦理），幾經商議，被告乙○○願
    以858 萬元承購系爭不動產，並簽署不動產斡旋/ 承諾契約
    書（下稱斡旋契約），及交付斡旋金3 萬元。惟賣方向得譽
    公司表示其堅持必須實拿858 萬元，在此條件下，除得譽公
    司不向被告丙○○收取買賣價金4%仲介報酬，或乙○○願意
    提高價格至892 萬元外，並不可能成交。嗣虞迺流要求取走
    斡旋契約書影本，供作向被告丙○○報告之用後。詎被告丙
    ○○竟於98年1 月15日（委託期內）將系爭不動產出售予被
    告乙○○，被告已分別違反銷售契約第12條第3 款及斡旋契
    約第6 條第3 款規定，依約被告丙○○仍應給付委託總價4%
    仲介報酬，即以858 萬元之4%計算為34萬3,200 元；被告乙
    ○○則應給付成交總價2%計算之仲介報酬17萬1,600 元。原
    告已合法受讓得譽公司對被告2 人前開債權，爰依債權讓與
    法律關係、銷售契約及斡旋契約關係，提起本訴，請求被告
    給付前開仲介賠償金等情。併為聲明：(一)被告丙○○應給付
    原告34萬3,200 元，及自起訴狀繕本送達翌日（即98年4 月
    21日）起至清償日止，按年息5%計算之利息。(二)被告乙○○
    應給付原告17萬1,600 元，及自起訴狀繕本送達翌日（即98
    年4 月10日）起至清償日止，按年息5%計算之利息。(三)原告
    願供擔保，請准宣告假執行。
三、被告乙○○抗辯：98年1 月6 日下午4 時許被告乙○○前往
    看屋後，同日晚間9 時許至得譽公司議價，實際並未安排買
    賣雙方見面，直至晚間11時許，得譽公司人員告知價錢已接
    近，希望能再給他們1 個小時。且經得譽公司人員告知斡旋
    契約簽署目的僅在於賣方同意，買賣即成交，倘賣方不同意
    ，隨即作廢，被告乙○○不疑有他始簽署，並註明至98 年1
    月6 日24時止。因當時時間緊迫，亦無法仔細閱覽契約內容
    。嗣因價錢無法談妥，故該合約作廢，被告乙○○本要求取
    回契約，但得譽公司稱會自動銷毀。實則，被告乙○○並無
    意規避給付仲介報酬而私自與屋主成交。系爭不動產乃透過
    永慶房屋仲介股份有限公司雙和店（下稱永慶房屋）之居間
    成交，被告乙○○初始即希望以連同仲介報酬在內約876 萬
    元買受，肇於得譽公司並無法達成此目標而作罷。嗣永慶房
    屋將總價居間至屋款868 萬元、服務費8 萬元，共876 萬元
    ，被告乙○○始同意購買。另依內政部所頒布不動產銷售定
    型化契約第11條乃規定「……而委託人於委託期間屆滿後2
    個月內，逕與該資料內之客戶成交者，但經其他不動產經紀
    業仲介成交者不在此限。」，雖內政部未就斡旋金契約頒布
    定型化契約範本，然亦應作相同解釋。即本件得譽公司逕「
    但經其他不動產經紀業仲介成交者不在此限」之條文除去，
    依消費者保護法第12條規定顯失公平，應為無效，或限縮於
    被告間私下交易方有適用。是以，本件原告並不得向被告收
    取仲介報酬等語。併為答辯聲明：原告之訴駁回；如受不利
    判決願供擔保，請免為假執行。
四、兩造不爭執之事項：
  (一)被告丙○○前於98年1 月5 日授權訴外人虞迺流與訴外人得
    譽公司簽訂銷售契約，委託得譽公司銷售系爭不動產。依銷
    售契約第2 條第1 項約明「委託銷售總價為1,158 萬元」（
    嗣於98年1 月6 日變更為「屋主實拿858 萬元」；第3 條約
    明「委託銷售期間自簽立本約起至98年1 月31日止」；第12
    條第3 款約明「委託期間內或委託期間屆滿或契約終止一級
    個月內，甲方（即被告丙○○）將委託標的物出售予乙方（
    即得譽公司）曾經仲介之客戶者，甲方應給付委託價額4%與
    乙方。」等情，並有授權書（原證1） 、銷售契約書（原證
    2） 、契約內容變更合意書（原證3） 各1 份在卷可佐。
  (二)得譽公司於98年1 月6 日覓得被告乙○○願意購買系爭不動
    產，旋於同日邀得被告2 人前來磋商價金（被告乙○○親自
    到場；被告丙○○則委由訴外人虞迺流前來辦理），幾經商
    議，被告乙○○願以858 萬元承購系爭不動產，並於98年1
    月6 日23時簽署得譽公司當場所提供斡旋契約書（未經攜回
    審閱）及交付斡旋金3 萬元。依斡旋契約第2 條約定「承購
    總價858 萬元」；第3 條約明「有效期間至98年1 月6 日24
    時止」；第6 條第1 項約定「如買賣成交，受託人……。其
    中買方同意給付受託人成交總價款2%服務報酬……。」第3
    項約定「買方或其配偶或二親等內之親屬於賣方委託期限終
    了後2 個月內，就本件不動產標的與賣方訂立買賣契約時，
    視為委託人已完成居間仲介之義務，此時買方仍應給付本條
    第1 項之服務報酬予受託人。」等情，並有斡旋契約書（詳
    原證3）1份附卷可憑。
  (三)被告嗣經永慶房屋居間仲介，於98年1 月15日就系爭不動產
    成立買賣契約，由被告乙○○以總價868 萬元向被告丙○○
    買受系爭不動產，並於98年2 月9 日完成登記。被告乙○○
    則另支付仲介服務報酬8 萬元予永慶房屋等情，有土地及建
    物登記謄本各1 份（原證5） 、統一發票2 紙（被證1） 附
    卷可查。
  (四)原告所提出債權讓與切結書（原證6） 形式為真正。
五、關於原告主張：被告丙○○與得譽公司簽署銷售契約後，於
    委託期間內，將系爭不動產出售予得譽公司所仲介之客戶，
    已然符合銷售契約第12條第3 款情事，得譽公司得請求被告
    丙○○給付委託總價（即858 萬元）4%計算之仲介報酬，共
    34萬3,200 元；得譽公司已將前開債權讓與原告，原告並以
    起訴狀繕本達作為債權讓與之通知，爰本於債權讓與及銷售
    契約第12條第3 款規定，請求被告丙○○應給付34萬3,200
    元及法定遲延利息等情，業據提出銷售契約書、契約內容變
    更合意書、土地及建物登記謄本、債權讓與切結書各1 份為
    佐；被告丙○○則經合法通知，既未到庭，亦未提出書狀作
    何聲明、陳述以供本院審酌，經本院調查結果，原告前開主
    張，堪信為真正。從而，原告依債權讓與及銷售契約第12
    條第3 款規定，請求被告丙○○給付34萬3,200 元及自起訴
    狀繕本送達翌日（即98年4 月21日）起至清償日止，按年息
    5%計算之利息，為有理由，應予准許。
六、關於原告請求被告乙○○給付仲介報酬部分，兩造之爭點在
    於系爭斡旋契約第6 條第3 款約定之效力：
  (一)按企業經營者與消費者訂立定型化契約前，應有30日以內之
    合理期間，供消費者審閱全部條款內容。違反前項規定者，
    其條款不構成契約之內容。但消費者得主張該條款仍構成契
    約之內容。中央主管機關得選擇特定行業，參酌定型化契約
    條款之重要性、涉及事項之多寡及複雜程度等事項，公告定
    型化契約之審閱期間消費者保護法第11條之1定有明文。次
    按定型化契約理論之產生，乃源於企業經營者預先片面擬定
    之附合契約條款，通常僅為自身之最大利益考量，而將不利
    益之風險轉嫁由消費者承擔，一般消費者於訂約時亦常缺乏
    詳細審閱之機會及能力，且或因市場遭壟斷而無選擇機會，
    或因經濟實力、知識水準造成之締約地位不平等，以致消費
    者對於該內容僅能決定接受或不接受，而別無討價還價之餘
    地，亦即消費者只是事前知悉該約款內容而已，仍無事前決
    定該內容之機會。基此，為保障締約實質正義，國家便授與
    司法機關介入契約自由領域之權力，而得對於定型化契約條
    款之合理性進行司法審查，此觀諸消費者保護法11條第1 項
    、第12條、民法第247條之1 甚明。
  (二)卷附系爭斡旋契約書，由其形式觀之，屬企業經營者提出之
    定型化契約，自有前述消費者保護法等相關法令中有關定型
    化契約規定之適用。本件斡旋契約之首，注意一載有「購屋
    人得於簽約前行使契約審閱權（3 日以上）；若已行使審閱
    權或已充份了解本契約內容，無須另行攜回審閱時，請進入
    注意二，就斡旋金契約與買賣要約書2 種格式，自由選擇簽
    其一。」等語。前述注意二文字之記載，乃源於為促進公平
    合理之購屋秩序，行政院公平交易委員會於90年5 月22日以
    公壹字第01524 號令發布「公平交易法對房屋仲介業之規範
    說明」，明訂房屋仲介業者如提出斡旋金要求，未同時告知
    消費者亦得選擇採用內政部版要約書，及斡旋金契約與內政
    部版「要約書」之區別及其替代關係，將有違公平交易法第
    24條規定等情（詳內政部編印不動產委託銷售契約書範本附
    件二要約書後附要約書簽約注意事項第6 點）。準此，斡旋
    金契約與要約書二者間本屬替代關係，於未互斥部分，本應
    作相同規範。即內政部固就斡旋契約未頒訂定型化契約範本
    ，然就要約書部分則有頒定，並於應記載事項1 明定「契約
    審閱期間--本定型化契約及附件之審閱期間（不得少於3日
    ）。違反前項規定者，該條款不構成契約內容。但消費者得
    主張該條款仍構成契約內容。」。則本件斡旋契約有關合理
    審閱期間，承前述，應與要約書做相同解釋。即斡旋契約中
    有關原告增列「…或已充份了解本契約內容，無須另行攜回
    審閱時，請進入注意二……」部分，既屬例外且別於前述要
    約書定型化契約定內容，倘得譽公司實際未提供購屋人合理
    審閱期，應由原告就購屋人於簽署前有客觀情事足認其已充
    分了解契約內容負舉證之責，並不得單執購屋人已於聲明書
    簽名，即謂其已充分了解所有契約條款。
  (三)查本件被告乙○○乃於98年1 月6 日第1 次與得譽公司仲介
    人員見面；並自同日23時始由仲介人員提出前開定型化契約
    ，並僅授權至同日24時止，前後時間1 小時，顯見被告乙○
    ○並未行使3 日以上之審閱權，衡情亦無充足之時間可於簽
    署當時詳閱契約之內容。加以被告乙○○抗辯：伊於簽署時
    並未看契約內容，因為只應仲介人員要求簽署授權1 小時，
    仲介人員說1 小時後沒有成功就作廢，伊並不知道也不了解
    有契約第6 條第3 款之規定等語。原告復未就被告乙○○於
    簽署前有客觀事實足認其已充份了解契約一節，提出任何證
    據為佐，經本院調查結果，認被告乙○○前開抗辯，應可採
    信。即本件得譽公司僅提供消費者幾分鐘時間，難認已給予
    消費者合理審閱全部條款時間，應有背於消費者保護法第11
    條之1 第1 項之規定，依同條第2 前段規定，被告乙○○抗
    辯：系爭斡旋契約第6 條第3 款規定不構成契約內容等語，
    即為有理由。
  (四)遑論，縱認被告乙○○於簽署前，確知斡旋契約第6 條第3
    款規定，本件依原告與被告乙○○所陳述磋商情形，既無法
    認為被告乙○○知悉被告丙○○與原告間所簽訂委託銷售契
    約書之內容（即究屬一般委託，抑或專任委託）；本件不動
    產復係透過其他不動產仲介業成交，可見被告乙○○並非欲
    規避仲介報酬之給付，故意於委託期間使契約不成立。則被
    告乙○○抗辯：系爭斡旋金契約第6 條第3 款規定，未將透
    過其他不動產仲介業成交之情形排除，前開約款顯失公平，
    依消費者保護法第12條第1 項規定，應限縮其效力（即符合
    透過其他不動產仲介業成交之情形時，該條款無效），亦屬
    有據。
  (五)綜上所述，系爭斡旋契約第6 條第3 款規定不構成契約內容
    ，其條款對被告乙○○無效。是以原告本於債權讓與及斡旋
    金契約關係請求被告乙○○給付17萬1,600 元及法定遲延利
    息，為無理由，應予駁回。
七、原告陳明願供擔保，請准宣告假執行；經核其勝訴部分，所
    命給付金額未逾50萬元，爰依職權宣告之，併依職權酌定被
    告丙○○供相當擔保得免為假執行；至原告敗訴部分，其假
    執行之聲請已失所附麗，應併駁回。
結論：原告之訴為一部有理由、一部無理由，依民事訴訟法第38
5 條第1 項前段、第79條、第85第1 項、第389 條、第392 條，
判決如主文。
中    華    民    國    98    年    6     月    4     日
                  民事第一庭    法  官  黃信滿
以上正本係照原本作成
如對本判決上訴，須於判決送達後20日內向本院提出上訴狀
中    華    民    國    98    年    6     月    4     日
                                 書記官  林月蓉


司法院資訊處製作；財團法人民間司法改革基金會備份。
